【裁判字號】    98,交抗,109
【裁判日期】    980326
【裁判案由】    聲明異議
【裁判全文】
臺灣高等法院高雄分院刑事裁定         98年度交抗字第109號
抗  告  人  交通部公路總局高雄區監理所
代  表  人  劉育麟
異  議  人
即受處分人  甲○○
上列抗告人因受處分人違反道路交通管理處罰條例聲明異議案件
，不服臺灣高雄地方法院中華民國98年2 月12日裁定（98年度交
聲字第288 號），提起抗告，本院裁定如下：
    主  文
抗告駁回。
    理  由
一、抗告意旨略以：(一)按汽車駕駛執照為駕駛汽車之許可憑證，
    而我國依車輛分類區○於道路交通安全規則第53條規定各類
    車種之駕駛執照，惟依同規則第61條規定，民眾已具備較低
    級車類駕駛資格後，當其取得高一級車類駕駛資格時，基於
    1 人1 照 (汽車駕駛執照或機車駕駛執照)之 原則，係應換
    發較高一級車類之駕駛執照，惟因其具備較低級車類之駕駛
    資格，故憑其換發取得較高一級車類之駕駛執照，准其駕駛
    較低級車類之車輛。而本案駕駛人僅領有職業聯結車駕駛執
    照，核已有違反道路交通管理處罰條例第22條第1 項第4 款
    規定之具體事實在案，其於違規行為時係以其領有之駕駛執
    照之持照條件行駛公路，當為明確，自應以其領有之職業聯
    結車駕駛執照為吊扣處分。(二)查酒駕吊扣駕駛執照處分之目
    的並非僅為處罰違反道路交通管理事件之行為人而已，尚有
    以暫時禁止行為人於道路上駕駛，以免造成用路人重大傷亡
    ，倘汽車駕駛執照所有人因騎乘普通重型機車酒後駕車違反
    道路交通管理處罰條例第35條規定，但由於其無考領普通重
    型機車駕照而得以免於吊扣處分，顯有違公平原則，更無異
    容許此不安全駕駛人仍可以反覆經常酒後駕駛，致對其他無
    辜用路人遭受危險性相對較高，此非對酒駕處分違規立法之
    目的。況以該駕駛人分別於97年9 月10日及98年1 月14日駕
    駛機車輕率酒後違規駕車，顯然漠視自身對保持交通安全之
    責任，亦不顧其他用路人之生命、身體、健康之危害及他人
    家庭完整，生計維持，自不得於酒後違規遭吊扣職業聯結車
    駕駛執照後，反指自己工作權遭剝奪，家庭生計無法維持，
    這豈為事理之平。(三)故本所依規定填製之高監營裁字裁80-N
    00000000號裁決書裁處罰鍰新台幣31800 元（98年1 月16日
    已繳納罰款）並吊扣異議人甲○○君職業聯結車駕駛執照（
    被處分人僅持有職業聯結車駕駛執照）12個月之處分，施以
    道安講習，應無不合，為加強道路交通管理，維護交通秩序
    ，確保交通安全，謹請鈞院撤銷原裁定云云。
二、原審以：(一)原處分機關略以：異議人即受處分人甲○○於民
    國98年1 月14日下午8 時9 分許，駕駛車牌號碼ZNN-116 號
    重型機車，行經高雄縣鳳山市○○路82號前，因有機車駕駛
    人酒精濃度達每公升0.47毫克之違規事實，遭員警製單舉發
    ，爰依違反道路交通管理處罰條例第35條第1 項第1 款之規
    定，裁處罰鍰新臺幣（下同）30,000元，吊扣駕駛執照12個
    月，並施以道安講習之處分。又異議人僅領有職業聯結車駕
    駛執照（處分書舉發違規事實欄誤載為小型車駕駛執照）而
    酒後違規駕駛普通重型機車，除依同條例第22條第1 項第4
    款罰鍰1,800 元外，應吊扣該職業聯結車駕駛執照云云。(二)
    異議意旨則以：異議人係酒後騎乘重型機車遭取締，原處分
    機關裁處罰鍰30,000元，異議人並無不服，然原處分竟予以
    吊扣其職業聯結車駕駛執照，於法不合，且影響異議人之生
    計，爰依法聲明異議，請求撤銷關於吊扣駕駛執照12個月之
    處分等語。(三)按汽車駕駛人，駕駛汽車經測試檢定有酒精濃
    度超過規定標準之情形者，處15,000元以上60,000元以下罰
    鍰，並當場移置保管其車輛及吊扣其駕駛執照1 年，道路交
    通管理處罰條例第35條第1 項第1 款定有明文。而所謂酒精
    濃度超過規定之標準者，依道路交通安全規則第114 條第2
    款之規定，係指汽車駕駛人飲用酒類或其他類似物後其吐氣
    所含酒精濃度超過每公升0.25毫克或血液中酒精濃度超過0.
    05% 以上者。次按汽車駕駛人，因違反本條例及道路交通安
    全規則之規定，受吊銷駕駛執照處分時，吊銷其持有各級車
    類之駕駛執照，道路交通管理處罰條例第68條定有明文。此
    規定係於94年12月14日修正公布，並於95年3 月1 日施行，
    而修正前之道路交通管理處罰條例第68條則係規定「汽車駕
    駛人，因違反本條例及道路交通安全規則之規定，受吊扣或
    吊銷駕駛執照處分時，吊扣或吊銷其持有各級車類之駕駛執
    照」，觀其修法意旨，係以「原條文將違規駕駛人所持有之
    各級車類駕駛執照一併吊扣或吊銷，失之過酷，影響人民工
    作及生活甚鉅」為由，而刪除吊扣駕駛人駕駛執照時，應吊
    扣駕駛人持有各級車類駕駛執照之規定，是依現行道路交通
    管理處罰條例，已無得吊扣駕駛人所持有他級駕駛執照之依
    據存在，從而，於為吊扣駕駛人駕駛執照之處分時，自僅得
    吊扣駕駛人違規時所駕駛該級車類之駕駛執照，以限制其繼
    續駕駛該級車類行駛道路之權利，若駕駛人並無該級車類之
    駕駛執照，即無從執行吊扣駕駛執照之處分。(四)經查：1.本
    件異議人於98年1 月14日下午8 時9 分許，駕駛車牌號碼ZN
    N-116 號重型機車，行經高雄縣鳳山市○○路82號前，經警
    攔查，測得酒後吐氣所含酒精濃度達每公升0.47毫克等情，
    業據異議人自承在卷，且有高雄縣政府警察局98年1 月14日
    高警交字第NO0000000 號舉發違反道路交通管理事件通知單
    1 紙附卷可憑（見本院卷第10頁），是異議人違反道路交通
    管理處罰條例第35條1 項第1 款之事實明確，應堪認定。2.
    惟本件異議人既係駕駛重型機車違反道路交通管理處罰條例
    第35條第1 項第1 款之規定，揆諸前揭法律規定及說明意旨
    ，原處分機關依法即僅能吊扣其重型機車駕駛執照，並無得
    吊扣異議人持有他級駕駛執照之依據，自不得因異議人未領
    有重型機車駕駛執照，即吊扣其職業聯結車之駕駛執照以代
    之。是原處分機關以異議人有上開違規行為，逕行裁處吊扣
    異議人之職業聯結車駕駛執照，已難謂係適法之處分。又上
    開處置方式，雖可能產生無照駕駛之駕駛人，反而較有照駕
    駛之駕駛人得受有毋需吊扣駕駛執照處罰利益之疑慮，然行
    政行為，採取之方法所造成之損害不得與欲達成目的之利益
    顯失均衡，為行政程序法第7 條第3 款所明定，本件異議人
    並無重型機車駕駛執照可供吊扣，原處分機關因此吊扣異議
    人職業聯結車之駕駛執照，雖可達成完全杜絕異議人將來繼
    續酒醉駕車之目的，惟亦同時造成剝奪異議人駕駛職業聯結
    車之結果，對其工作及生活影響甚大，甚而危及其就業謀生
    問題，此所造成之損害，與欲達成目的之利益，即限制異議
    人駕駛重型機車，以預防酒醉駕駛重型機車所造成之危害，
    顯失均衡，復與前揭道路交通管理處罰條例第68條之修法意
    旨亦不相符合，益見其處分違法之處，自有未恰。3.至原處
    分機關移送書雖援引交通部95年5 月8 日交路字第09500306
    39號、94年9 月15日交路字第0940051433號、89年8 月30日
    交路89字第008861號函釋，認有領有聯結車、大客車、大貨
    車或小型車駕駛執照，於駕駛重型機車而違反道路交通管理
    處罰條例第35條時，仍可吊扣其所持有之其他駕駛執照云云
    。惟按法官依據法律獨立審判，為憲法第80條所明定，且依
    司法院大法官會議釋字第137 號、第216 號解釋意旨，各機
    關依其職掌就有關法規為釋示之行政命令，法官於審判案件
    時，固可予以引用，但仍得依據法律，表示適當之不同見解
    ，並不受其拘束。而道路交通管理處罰條例第68條規定業經
    修正，且行政行為採取之方法所造成之損害不得與欲達成目
    的之利益顯失均衡，均如前述，準此，交通部前開函文於此
    自不宜再予援用，併予敘明。(五)綜上所述，原處分機關僅能
    吊扣異議人違規當時所駕駛之車輛種類即重型機車之駕駛執
    照，不得代以吊扣其職業聯結車之駕駛執照，原處分機關未
    審酌新修正之法律規定，逕對異議人裁處吊扣職業聯結車駕
    駛執照12個月之處分，於法未合。是異議人此部分異議為有
    理由，應由本院將此部分之處分撤銷，又因異議人並無重型
    機車駕駛執照可供執行吊扣，爰就此部分另為不罰之諭知。
    併敘明至原處分關於罰鍰及施以道安講習之部分，異議人並
    未聲明異議，不在本件審究範圍內等情。
三、本院查：
  (一)按汽車駕駛人飲用酒類後其吐氣所含酒精濃度超過每公升0.
    25毫克以上者，不得駕車，道路交通安全規則第114 條第2
    款定有明文。汽車駕駛人，駕駛汽車經測試檢定有酒精濃度
    超過規定標準者，處新臺幣1 萬5 千元以上6 萬元以下罰鍰
    ，並當場移置保管該汽車及吊扣其駕駛執照1 年，道路交通
    管理處罰條例第35條第1 項第1 款亦有明文。又道路交通管
    理處罰條例第68條之條文內容，經立法院於94年11月23日修
    正通過，總統於94年12月14日以華總一義字第09400199321
    號令修正公布，嗣由行政院於95年2 月27日以行政院院臺交
    字第0950082898號令發布定自95年3 月1 日施行，由原條文
    ：「汽車駕駛人，因違反本條例及道路交通安全規則之規定
    ，受吊扣或吊銷駕駛執照處分時，吊扣或吊銷其持有各級車
    類之駕駛執照」，修正為：「汽車駕駛人，因違反本條例及
    道路交通安全規則之規定，受吊銷駕駛執照處分時，吊銷其
    持有各級車類之駕駛執照」，修正後之新法已將「吊扣」之
    連坐規定排除在外，本件受處分人行為時該條文已修正公布
    施行，自應適用修正後道路交通管理處罰條例第68條之規定
    ，合先敘明。
  (二)本件受處分人甲○○領有職業聯結車駕駛執照，於98年1 月
    14日下午8 時9 分許，酒後騎乘車牌號碼ZNN-116 號重型機
    車，行經高雄縣鳳山市○○路82號前，因有機車駕駛人酒精
    濃度達每公升0.47毫客之違規事實，遭員警製單舉發，並依
    道路交通管理處罰條例第35條第1 項第1 款規定，裁處罰鍰
    新台幣30,000元（另依道路交通管理處罰條例第22條第1 項
    第4 款裁處罰鍰1800元），吊扣駕駛執照12個月，並施以道
    安講習之處分，為異議人於聲明異議狀內所自承，並有高雄
    縣政府警察局高警交字第NO0000000 號舉發違反道路交通管
    理事件通知單、原處分機關裁決書各1 份附卷可稽，是異議
    人上開違規事實明確，堪以認定。
  (三)而依上開業已修正施行之道路交通管理處罰條例第68條規定
    之提案修正理由係「原條文將違法或違規駕駛人所持有各級
    車類之駕駛執照一併吊扣，失之過酷，影響人民工作及生活
    過鉅」等語（參見立法院公報第94卷第70期第136 頁至第13
    8 頁之院會紀錄暨修正道路交通管理處罰條例第68條之立法
    理由），顯見依修正後道路交通管理處罰條例第68條之規定
    ，汽車駕駛人因違反道路交通管理處罰條例及道路交通安全
    規則之規定，受「吊扣」駕駛執照處分時，僅能「吊扣」違
    規當時所駕駛車輛之駕駛執照，不能再「吊扣」其持有各級
    車類之駕駛執照，已甚顯明。
  (四)抗告人就本件移送書及抗告意旨，以上開情詞，認受處分人
    係持職業聯結車駕駛執照駕駛，並非無照駕駛，以及吊扣駕
    駛執照之目的並非僅為處罰違反道路交通管理事件之行為人
    而已，尚有以暫時禁止行為人於道路上駕駛，以免其短期內
    再犯之用意，而依違反道路交通管理處罰條例第35條，應處
    以罰鍰及吊扣駕駛執照時，仍可吊扣其所持有之其他駕駛執
    照云云，應無理由。
  (五)再者，行政行為，採取之方法所造成之損害不得與欲達成目
    的之利益顯失均衡，行政程序法第7 條第3 款定有明文及行
    政罰法第18條規定意旨可資參照，故受處分人若無重型機車
    之駕駛執照可供吊扣時，吊扣職業聯結車駕駛執照以代之，
    雖可達成限制受處分人繼續駕駛重型機車行駛之目的，惟亦
    同時可能造成限制受處分人繼續工作上所必須具備之職業聯
    結車駕駛執照之結果，其所造成之損害已與欲達成目的之不
    但利益顯失均衡，且亦已違反比例原則。況依前開所述修正
    後即本件行為時之道路交通管理處罰條例第68條，既已將「
    吊扣各級車類」之規定予以刪除，抗告人自不能逕行處分吊
    扣受處分人其他車種之駕駛執照。抗告人因受處分人駕駛重
    型機車而有上開違規行為，因受處分人無重型機車駕駛執照
    因而逕行吊扣其職業聯結車駕駛執照，顯已逾越修正後道路
    交通管理處罰條例第68條之規範意涵及範圍。
四、原審因而認抗告人依道路交通管理處罰條例第35條第1 項第
    1 款之規定，裁處吊扣受處分人職業聯結車駕駛執照12個月
    部分，尚有不當，因而將原處分關於吊扣駕駛執照12個月部
    分撤銷，並為上開撤銷部分不罰之裁定，本院經核並無違誤
    。抗告人以前開情詞，指摘原裁定不當，為無理由，應予駁
    回。
據上論結，應依道路交通案件處理辦法第26條，刑事訴訟法第41
2 條，裁定如主文。
中    華    民    國    98    年     3    月    26    日
                  刑事第五庭    審判長法  官  曾永宗
                                      法  官  王伯文
                                      法  官  任森銓
以上正本證明與原本無異。
不得再抗告。
中    華    民    國    98    年    3     月    26    日
                                      書記官  廖素珍


司法院資訊處製作；財團法人民間司法改革基金會備份。
